臺灣臺中地方法院民事判決　96年度簡上字第108號
上　訴　人　乙○○
訴訟代理人　陳益軒律師
複　代理人　黃柏霖律師
　　　　　　甲○○
被　上訴人　陳春色
訴訟代理人　王揚銘律師
上列當事人間請求給付票款事件，上訴人對於民國96年3 月7 日
本院臺中簡易庭95年度中簡字第4721號第一審判決提起上訴，本
院合議庭於民國96年9 月7 日言詞辯論終結，判決如下：
    主  文
上訴駁回。
第二審訴訟費用新台幣貳仟壹佰陸拾元由上訴人負擔。
    事實及理由
壹、兩造爭執要旨：
  一、被上訴人(即第一審之原告)部分：
    (一)於原審起訴主張：伊執有上訴人所簽發，發票日為民國
        95 年1月7 日，付款人為台中商業銀行崇德分行，付款
        地為台中市○區○○路4段367號、面額新台幣 (下同)1
        35,000元 (支票號碼：CDA0000000，帳號：12811)，之
        支票1紙 (下稱系爭支票)，詎於95年1月9日提示後遭退
        票，爰本於票據關係請求上訴人應給付被上訴人135,00
        0元，及自95年1月9日起至清償日止，按年息6%之計算
        之利息。
    (二)於本院聲明：上訴駁回。而其陳述除與原判決所載相同
        者外，補稱：按票據行為係無因行為，執票人對於原因
        行為不負舉證責任。本件上訴人主張被上訴人係以惡意
        、無對價或不相當之對價取得系爭支票，自應由其負舉
        證責任。又系爭支票乃被上訴人於94年12月9日自訴外
        人丙○○受讓取得，並於95年12月12日將系爭支票委由
        台中商業銀行營業部託收，上訴人則遲至95年1月5日始
        對系爭支票辦理掛失止付，上訴人主張被上訴人取得系
        爭支票屬惡意或有重大過失即屬無據。況丙○○為清償
        其積欠被上訴人之債務，被上訴人受領系爭支票自係基
        於雙務契約而受領，上訴人主張被上訴人取得系爭支票
        屬無對價，亦不足採。
  二、上訴人(即第一審之被告)部分：
    (一)於原審抗辯：其所簽發之系爭支票原係上訴人所簽發本
        要交給水電師傅，然於交付前遺失 (其後辦理掛失止付
        ，並聲請公示催告，因法院通知有人申報權利，故而撤
        回公示催告聲請)，卻遭人拾得後前往提示，況本件亦
        有背書不連續之問題等語置辯，並聲明：駁回被上訴人
        之訴。（上訴人於原審提起反訴部分，經原審判決駁回
        ，上訴人未上訴，該部分已確定。）
    (二)於本院聲明：(1)原判決廢棄。(2)被上訴人在第一審之
        訴及假執行之聲請均駁回。而其陳述除與原判決所載相
        同者外，補稱：伊已向台灣台中地方法院檢察署對丙
        ○○提出刑事侵占告訴，惟因丙○○迄未到庭，故檢察
        官尚未偵結。上訴人否認被上訴人於94年12月間即自
        丙○○處取得系爭支票，是被上訴人就其主張於上開時
        間取得系爭支票之事實，自應負舉證責任。被上訴人
        共持有上訴人2紙支票，其竟僅就系爭支票行使權利，
        而對另1紙支票，卻不敢行使，其應係惡意或重大過失
        取得系爭支票。上訴人於95年1月5日就系爭支票辦理掛
        失止付，並向鈞院聲請公示催告，因被上訴人申報權利
        ，上訴人乃撤回公示催告之聲請，是被上訴人斯時已知
        系爭支票係上訴人遺失之支票，仍提示系爭支票，被上
        訴人明知丙○○就系爭支票並無處分權，而收受系爭支
        票，益見其取得系爭支票係惡意且其對於查證丙○○係
        屬無權處分之人，亦顯有重大過失，自不得享有票據上
        之權利；況被上訴人並非基於雙務契約之發生而受領系
        爭支票，僅係為受償前已發生而未消滅之借款債權，其
        係以不相當之對價取得系爭支票，自不得享有優於其前
        手之權利。
貳、兩造不爭執之事項：
  一、系爭支票是上訴人所簽發。
  二、上訴人在95年1月間發現遺失系爭支票，在95年1月5日向
      付款人為止付通知，並聲請法院公示催告，嗣因被上訴人
      申報權利而撤回公示催告之聲請。
  三、系爭支票發票日為95年1 月7 日，被上訴人在95年1 月9
      日提示付款，因上訴人止付而遭退票。
  四、上訴人另簽發發票日95年1月22日、付款人台中商業銀行
      崇德分行、面額147,000元支票1紙，亦在95年1月5日發現
      遺失，並在95年1月5日止付，上開支票亦經被上訴人在95
      年1月23日提示，但因上訴人止付而遭退票。
  五、被上訴人曾持有丙○○即瑞祺企業社所簽發之發票日95年
      1月7日、付款人台中商業銀行西屯分行、面額20萬元支票
      1紙，在95年1月9日提示，因存款不足而遭退票。
參、本院判斷：
    被上訴人主張之事實，業據其提出系爭支票及退票理由單各
    1紙為證，且上訴人對於系爭支票為其所簽發乙節，並不爭
    執，惟以前揭情詞置辯。是本件兩造爭執之爭點厥為：一、
    被上訴人是否以惡意或重大過失取得系爭支票？二、被上訴
    人是否無對價或以不相當之對價取得系爭支票？茲分別論述
    如下：
  一、被上訴人是否以惡意或重大過失取得系爭支票？
   (1)按票據法第14條第1項所謂以惡意或有重大過失取得票據者
     ，係指明知或可得而知轉讓票據之人，就該票據無權處分
     而仍予取得者而言；又票據行為係不要因行為，執票人不
     負證明關於給付之原因之責任，如票據債務人主張執票人
     取得票據出於惡意時，則應由該債務人負舉證之責 (最高
     法院52年度台上字第1987號、64年度台上字第1540號判例
     參照)。另以惡意或有重大過失取得票據者，不得享有票據
     上之權利。由其反面觀之，票據之受讓人依票據法規定之
     轉讓方法取得票據，於取得（受讓）當時，無惡意或重大
     過失者，縱讓與人無處分權，受讓人亦可取得票據上之權
     利。此即票據法上之善意取得（最高法院81年度台上字第
     310 0號判決參照）。
   (2)查系爭支票係由上訴人所簽發，上訴人並於95年1月5日申
     報遺失等情，為兩造所不爭執，並有遺失票據申報書1份附
     卷可憑。惟上訴人主張被上訴人係以惡意或重大過失取得
     系爭支票，依上開說明，上訴人自應就被上訴人係以惡意
     或重大過失取得系爭支票之事實負舉證之責。
   (3)上訴人稱其於95年1月5日就系爭支票辦理掛失止付，並向
     本院聲請公示催告，因被上訴人申報權利，上訴人乃撤回
     公示催告之聲請，是被上訴人斯時已知系爭支票係上訴人
     遺失之支票，仍予以提示，被上訴人顯係以惡意或重大過
     失取得系爭支票云云。惟依上開說明，執票人取得票據是
     否出於惡意，係以執票人「取得票據當時」是否惡意為斷
     。本件被上訴人於94年12月12日即已將系爭支票委由台中
     商業銀行託收，有其提出之台中商業銀行代收票據明細單
     影本、台中商業銀行總行96年6月28日中業管字第0960700
     8187號函及本院96年7月5日公務電話記錄各1份在卷可憑，
     顯見被上訴人確係於94年12月12日前即已取得系爭支票。
     且上訴人係在95年1月5日申報票據遺失並申請止付通知，
     足見被上訴人於取得系爭支票時，上訴人尚未申報遺失（
     上訴人於遺失票據申報書上記載系爭支票於95年1月5日在
     其公司遺失，即有可疑），要難認為被上訴人取得系爭支
     票有何惡意或重大過失。證人丙○○經原審及本院多次傳
     訊，均未到庭，是本院已無從自證人丙○○處調查被上訴
     人取得系爭支票是否惡意或有重大過失；且縱使系爭支票
     係丙○○以非法之方法取得，亦無證據證明被上訴人知悉
     ，是上訴人僅泛言被上訴人於查證丙○○係屬無權處分有
     重大過失，而未舉證證明，其此部分之抗辯，亦無可採。
  二、被上訴人是否以不相當之對價或無對價取得系爭支票？
      按無對價或以不相當之對價取得票據者，不得享有優於其
      前手之權利，票據法第14條第2項定有明文。上訴人主張
      被上訴人係以無對價或以不相當之對價取得系爭支票，自
      應由上訴人負舉證責任。被上訴人既主張丙○○為清償其
      積欠被上訴人之債務而交付系爭支票，則被上訴人收受系
      爭支票即非屬無對價。上訴人復未舉證證明被上訴人係以
      無對價或以不相當之對價取得系爭支票，其此部分之抗辯
      即無可採。
  三、至於上訴人稱被上訴人實際上持有伊所簽發之支票2紙，
      卻僅就系爭支票起訴請求給付票款，有違常情云云。查被
      上訴人縱持有上訴人所簽發之支票2紙，而僅訴請上訴人
      給付本件票款，惟執票人欲如何行使票據上之權利，乃執
      票人之權利，其僅就其中1紙支票提起給付票款之訴，或
      係因減省訴訟費用或其他考量，均無法據此推論被上訴人
      取得系爭支票係出於惡意或有重大過失。
  四、又上訴人於原審並抗辯系爭支票背書不連續云云，然系爭
      支票並非指名票據，即發票人於發票時並未記載受款人，
      則丙○○以空白背書之方式交付系爭支票予被上訴人，依
      票據法第37條之規定，其背書並非不連續，上訴人此部分
      之抗辯亦無可採。
  五、綜上所述，被上訴人既為系爭支票之執票人，而上訴人亦
      未舉證被上訴人取得系爭支票係惡意、或無對價或以不相
      當之對價取得，則被上訴人依票據法第126條及第133條規
      定，請求上訴人給付135,000元，及自95年1月9日起至清
      償日止按年息百分之6計算之利息，為有理由，應予准許
      。原審據此為被上訴人勝訴判決，並依民事訴訟法第389
      條第1項第3款規定，依職權宣告假執行，核無違誤，上訴
      意旨指摘原判決不當，求予廢棄改判，為無理由，應駁回
      其上訴。
肆、兩造其餘之攻擊或防禦方法，及未經援用之證據，經本院斟
    酌後，認為均不足以影響本判決之結果，自無一一詳予論駁
    之必要，併此敘明。
伍、據上論結，本件上訴為無理由，依民事訴訟法第436條之1第
    3項、第449條第1項、第78條，判決如主文。
中　　華　　民　　國　　96　　年　　　9 　 月　　21　　日
                  民事第一庭  審判長法  官 蔡王金全
                                    法  官 黃渙文
                                    法  官 謝慧敏
上正本證明與原本無異。
本判決不得上訴。
中　　華　　民　　國　　96　　年　　9　　  月　  21　　日
                                    書記官
